臺灣高等法院臺中分院刑事判決　　　　　　　　九十一年度重上更(一)字第七一號
　　上　訴　人
　　即　被　告　子○○
　　選任辯護人　楊銷樺
右上訴人，因被告偽造文書等案件，不服臺灣彰化地方法院八十六年度訴字第二六四
號，中華民國八十七年十二月五日第一審判決（起訴案號：臺灣彰化地方法院檢察署
八十五年度偵字第七二七五號、八十六年度偵字第一三七九號），提起上訴，經本院
判決後，由最高法院發回審理，本院判決如左：
    主  文
原判決關於子○○部分撤銷。
子○○共同行使偽造私文書，足以生損害於公眾及他人，處有期徒刑伍月，如易科罰
金以參佰元折算壹日。
聲明書上偽造之「辛○○」署押印文共貳枚，偽造之「癸○○」署押印文共貳枚，偽
造之「己○○」署押壹枚，均沒收。
    事  實
一、緣陳淑蘭為尚鋒興業股份有限公司（下稱尚鋒公司）前任董事長，而尚鋒公司為
    公開發行股票之公司，於民國（下同）八十三、四年間，尚鋒公司股票價格重挫
    ，公司原任董監事之王瑞昌、吳紫標、游文雄、陳乃玉、張榮顯及戊○○等人，
    所持有向銀行貸款之公司股票，因股價下滑而遭銀行拍賣處分，致使王瑞昌等人
    所持有之股份減少，尚鋒公司因而定於八十四年十月七日召開臨時股東會，改選
    董事及監察人，陳淑蘭為求王瑞昌等人能順利連任公司董監事，遂與子○○、陳
    乃玉基於犯意之聯絡，推由子○○及陳乃玉對外徵求公司股東之委託書，以增加
    在臨時股東會中之表決權（陳乃玉經原審判決有期徒刑五月緩刑二年，未經上訴
    而確定，陳淑蘭則提起上訴，經本院另案通緝中），子○○及陳乃玉乃透過媒體
    、證券公司及親友，對外以每一千股股票新台幣（下同）一百或一百二十元之代
    價徵求委託書。惟依財政部證券管理委員會（下稱證管會）所訂頒之「公開發行
    公司出席股東會使用委託書規則」之規定，徵求人必須將徵求委託書之書面及廣
    告，報請證管會備查，證管會將轉知被徵求公司，並有其他較為嚴格之限制，子
    ○○等三人為避免以徵求委託書之名義向證管會申報，在程序上較為繁雜，竟於
    求得委託書後，基於概括之犯意，未經己○○、辛○○、癸○○三人同意，連續
    在不詳時地，以該三人之名義填寫非屬徵求委託書之受託代理人聲明書（主旨：
    茲依證券交易法第二十五條之一第一項暨公開發行公司出席股東會使用委託書規
    則第十五條規定，申報本人接受如後附明細表所列股東委託，代理出席尚鋒興業
    股份有限公司八十四年十月七日股東臨時會，並聲明所受託代理之委託書非為自
    己或他人徵求而取得，請查照」，並委由不知情之第三人偽造「辛○○」、「癸○○」之印章，或盜用「己○○」留存在尚鋒公司之印章，使該三人成為尚鋒公
    司非屬徵求委託書之股份受託代理人，偽造完成該私文書，旋即利用不知情之台
    灣證券綜合證券股份有限公司（下稱台證公司），於八十四年十月四日，以非屬
    徵求委託書之受託代理人之方式，檢附包含前開偽造之聲明書及受託股數明細表
    ，向證管會申報，假受託代理之名，行徵求之實，違反證管會依證券交易法所為
    之限制命令，足以生損害於證管會管理上市公司徵求委託書之正確性及己○○、
    辛○○、癸○○三人。嗣經證管會於八十五年一月間，製作問卷表函詢尚鋒公司
    未出席上開臨時會，但卻出具委託書之股東使用委託書之過程，始查悉上情。
二、案經財政部證券管理委員會函送法務部調查局彰化縣調查站移送臺灣彰化地方法
    院檢察署檢察官偵查暨自動檢舉偵查起訴。
    理  由
一、上訴人即被告（下稱被告）子○○，於本院更審時未出庭應訊，惟其於原審及本
    院前審時，均矢口否認上開犯行，並先後辯稱：該次股東臨時會所徵求委託書等
    事宜，均委由台證公司處理，其與陳淑蘭等人並未對外徵求委託書，且聲明書上
    之蓋章乃屬真正，並未偽造或盜用己○○等人之印章。又其原任職於盛昌公司出
    納，股東臨時會時尚未至尚鋒公司上班，更無證據堪認被告與陳淑蘭、陳乃玉二
    人共同犯罪云云，惟查：
(一)右開犯罪事實，業據同案被告陳淑蘭於法務部調查局彰化縣調查站及偵查中坦承
    曾授權子○○、陳乃玉二人對外徵求委託書等語在卷，被告子○○亦於彰化縣調
    查站調查時坦承其有對外徵求委託書云云，核與同案被告陳乃玉所供稱：係陳淑
    蘭將準備對外徵求委託書代理出席股東會之有關股務資料，交予伊與子○○二人
    ，帶往台證公司，委託台證公司辦理對外徵求委託書事宜等情相符，經核與證人
    庚○○、乙○○、丑○○、壬○○、丙○○、王良妃、許火江、甲○、吳惠珍等
    人於調查站證述之情節相符，並有聲明書、受託代理股數明細表、證管會調查尚
    鋒公司股東臨時會使用委託書情形之調查表在卷可稽。又尚鋒公司為公開發行股
    票之上市公司情事，有財政部證管會函文在卷可憑，雖被告及同案被告陳淑蘭，
    於第二次偵查中以後之偵訊以及原審、本院審理時翻異前供，改辯稱：該次對外
    徵求委託書乃台證公司所為云云，然此情節為證人即台證公司經理黃金源、公司
    職員鄭詩議所否認在卷（參見七二七五號偵查卷五三、八一頁）。況且，被告子
    ○○於偵查中，復坦承其與同案被告陳乃玉二人在拿到委託書後，始交給台證公
    司處理云云，益證該次委託書之對外徵求乃被告等三人共同謀意所為，台證公司
    僅負責代向證管會申報，至為明顯。再者，證人己○○、辛○○及癸○○於調查
    站偵訊時、偵查中，均證稱卷附聲明書並非渠等所填寫簽章，亦未授權他人填寫
    蓋章等語在卷，而被告於偵查中所提出己○○之證明書，載稱所持有之尚鋒公司
    股票皆為陳淑蘭所有，信託登記在渠名下乙節（參見七二七五號偵查卷九一頁，
    原審卷一第四十頁），縱使實在，但查，該證明書所載日期為八十六年一月十五
    日，已係案發之後所作成，又何以僅有己○○名義一份，未有其他二人之證明書
    。且己○○等三人名義之股票屬何人真正所有，係屬另一問題，被告亦不能證明
    該等名義人事先有概括授權同案被告陳淑蘭等人可用其等三人名義填寫聲明書，
    向證管會申報為非屬徵求委託書之受託代理人，是被告上開所辯，顯無解於被告
    等人未經同意偽造聲明書之罪責。
(二)證人己○○於原審時坦認該聲明書上印章為伊所有，而證人辛○○、癸○○則證
    稱該印章非其等所有等情在卷（參見原審卷一第七七、七八頁），證人辛○○又
    於本院前審時，堅稱並未提供印章供同案被告陳淑蘭使用或授權伊刻用印章等語
    在卷（參見本院前審卷二第三二至三四頁），己○○等三人於本院更審時亦為同
    一之陳稱（參見本院更審卷四九、一０八頁），可見上開聲明書上之「辛○○」
    、「癸○○」、「己○○」署押，應非該三人所親簽，至為灼然，則其等三人之
    印章如何而來，自有可疑。又證人戊○○於原審時證稱「家族的股票都是委託我
    處理」云云（參見原審卷二第五三頁背面），而證人癸○○於原審及本院多次所
    供情節，未盡相符，嗣於本院更審時猶陳稱「在公司操作的這種股票他們都沒有
    知會我，我想有時候應該也要知會一下」、「（你為什麼認為他們要知會你）可
    是至少像這樣的都出問題，我當初也不知道會這樣子」等語，證人戊○○復無法
    就伊處理之詳情為證稱，僅證稱「我忘記了」、「我不記得了」云云（參見本院
    更審卷一０八、一三四頁），顯見戊○○上開於原審所證，尚難遽信，縱使伊有
    處理家族股票事宜之證言為實在，但依上所述，戊○○能否再授權他人出具癸○○事先未知情之上開聲明書，顯非無疑，是戊○○之證言，難為被告有利之認定
    。證人丙○○雖於本院前審時證稱係委託曾越棋出席該次臨時股東會，曾越棋係
    證券公司之人員云云，另證人壬○○亦證稱係不詳姓名之人向其收購委託書等情
    （參見本院前審卷二第三三、三四頁，五五頁），惟此與本案己○○等三人上開
    情節，明顯有別，自難執為被告之有利認定。被告選任辯護人劉建成律師，於本
    院前審時另行聲請傳訊證人林燕鈴、乙○○、丑○○、甲○、莊啟章、蕭林森、
    許侯蘭、林遠田、王美櫻、陳秀綢等人人，以證明被告於尚鋒公司於八十四年十
    月七日召開臨時股東會前，並無對外徵求委託書云云，但查，尚鋒公司於召開該
    次臨時股東會，係委託臺證公司以非屬徵求委託書之受託代理人之方式，檢附相
    關文件向證管會申報，假受託代理之名，行徵求之實，已如上述，該等證人顯然
    並非與被告接觸，且證人庚○○、乙○○、丑○○、王美櫻等人於調查時，亦均
    無法明確證稱究係何人向彼等收購委託書（參見法務部調查局調查卷三八至四三
    頁、六三、六四頁），而證人甲○、莊啟章、蕭林森、許侯蘭、陳秀綢等人，則
    證陳係交由尚鋒公司人員代為處理云云（參見前述調查卷五一頁、五五至五七頁
    、五九至六十頁、六五頁），是該等證人所陳，顯無法執為被告有利之認定，本
    院因認尚無再行傳訊之必要，附此敘明。從而，被告上開所辯，核係無稽之辯，
    不足採信，是其上開犯行，要堪認定，應依法論科。
二、查被告與同案被告陳淑蘭、陳乃玉等人，共同偽造己○○、辛○○、癸○○等人
    非屬徵求委託書之受託代理人聲明書，復持以交付臺證公司向證管會申報，假受
    託代理之名，行徵求委託書之實，違反證管會依證券交易法所為之限制命令，自
    足以生損害於證管會對於管理上市公司徵求委託書管理之正確性及己○○、辛○○、癸○○三人，是核被告所為，係犯刑法第二百十六條、第二百十條之行使偽
    造私文書罪。被告與同案被告陳淑蘭、陳乃玉等人間，有犯意聯絡及行為分擔，
    均為共同正犯。被告等人利用不知情之臺證公司人員而觸犯上揭罪名，均係間接
    正犯。被告等人盜用己○○印章或偽造辛○○、癸○○印章之行為，均為偽造私
    文書之部分行為，而偽造私文書之低度行為，應為行使偽造私文書之高度行為所
    吸收，均不另論罪。其等先後多次偽造右揭聲明書之私文書犯行，時間緊接，所
    犯復為構成要件相同之罪，顯係基於概括之犯意反覆為之，為連續犯，但此部分
    已為行使偽造私文書所吸收，自不再論處。又被告等人以一行為同時行使偽造己○○、辛○○、癸○○之聲明書，核為想像競合犯，應從一重處斷。原審經審理
    之結果，認被告罪證明確，予以論科，固非無見。但原判決就被告利用臺證公司
    人員行使偽造私文書部分之犯行，既未明白確認其犯罪之時間，又認係連續犯應
    依法加重其刑，已有未洽，復於判決主文並未記載「連續」字樣，前後顯有矛盾
    。又被告等人行使偽造私文書之行為，除生損害於己○○、辛○○及癸○○外，
    尚生損害於證管會對於管理上市公司徵求委託書管理之正確性，顯然被告此部分
    之行為，尚足以生損害於公眾，但原判決主文亦未併予諭知，自有未洽。又被告
    犯罪後，刑法第四十一條得易科罰金之法定最重本刑，已由三年提高至五年，並
    於九十年一月十日修正公布，於同月十二日生效施行，依刑法施行法第三條之一
    第二項「未諭知得易科罰金之處罰者，亦同」，可見未判決確定之刑事案件，如
    法定最重本刑為五年以下有期徒刑，且經宣告被告有期徒刑在六月以下時，即應
    依法諭知易科罰金之折算標準，至為顯明，則經比較新舊法之規定，自應以新法
    有利於被告，原審未及適用該法加以比較，亦有未合。再者，證券交易法第一百
    七十七條第三款之罪，已於八十九年七月十九日修正而遭刪除並公布施行，原審
    未及審酌該法律之修正，猶加以一併論處，顯有未合。被告提起上訴，否認上開
    犯行，固無足取，但原判決就被告部分既有上開可議，即屬無可維持，應由本院
    將該部分撤銷改判。爰審酌被告之品行、素行尚佳，犯罪之動機、目的、手段、
    犯罪所生之危害及犯罪後態度等一切情狀，量處如主文第二項所示之刑，並依法
    諭知易科罰金之折算標準，以示儆懲。又上開聲明書上偽造之「辛○○」署押印
    文共二枚，偽造之「癸○○」署押印文共二枚，偽造之「己○○」署押一枚，均
    應依刑法第二百十九條宣告沒收，而偽造之上開印章二枚，並無證據可認尚存在
    ，自不宜宣告沒收。再者，被告受合法傳喚，無正當理由不到庭，爰不待其陳述
    逕行判決如前。且被告另案於八十六年間涉犯背信罪，經原審於八十九年四月十
    四日判決有期徒刑二年六月，經本院於八十九年十月三十一日撤銷改判為有期徒
    刑二年六月，則被告自不得再宣告緩刑，均附此載明。
三、公訴意旨另認被告子○○上開犯行，牽連犯有證券交易法第一百七十七條第三款
    之罪嫌云云，固非無見。但按，上開法律條文內容業於八十九年七月十九日修正
    而遭刪除，並經公布生效在案，則被告犯後，法律既已廢止刑罰，本應依法為其
    免訴之諭知，惟公訴人認此部分犯行與上開有罪部分，有裁判上一罪關係，爰不
    另為被告免訴之諭知，併此敘明。
據上論斷，應依刑事訴訟法第三百六十九條第一項前段、第三百七十一條、第三百六
十四條、第二百九十九條第一項前段，刑法第二十八條、第二百十六條、第二百十條
、第二條第一項前段、第四十一條第一項前段、第五十五條、第二百十九條，刑法施
行法第三條之一，罰金罰鍰提高標準條例第二條，判決如主文。
本案經檢察官丁○○到庭執行職務
中      華      民      國      九十一   年       九      月     十     日
                                臺灣高等法院臺中分院刑事第二庭
                                      審判長法  官  羅  禮  政
                                            法  官  陳  欣  安
                                            法  官  蔡  聰  明
右正本證明與原本無異。
如不服本判決應於收受送達後十日內向本院提出上訴書狀，其未敘述上訴之理由者並
得於提起上訴後十日內向本院補提理由書（均須按他造當事人之人數附繕本）。
                                            書記官  郭  振  祥
中      華      民      國      九十一   年       九      月     十一   日
刑法第二百十六條：
行使第二百十條至第二百十五條之文書者，依偽造、變造文書或登載不實事項或使登
載不實事項之規定處斷。
刑法第二百十條：
偽造、變造私文書，足以生損害於公眾或他人者，處五年以下有期徒刑。        Ｉ
